臺灣高等法院臺南分院民事判決　93年度保險上字第10號
上　訴　人　大都會國際人壽保險股份有限公司
法定代理人　甲○○
訴訟代理人　施秉慧　律師
　　　　　　焦文城　律師
被上　訴人　丙○○
訴訟代理人　蔡雪苓　律師
上列當事人間請求給付保險金事件，上訴人對於民國93年3月3日
臺灣台南地方法院第一審判決（92年度保險字第05號）提起上訴
，本院於93年02月22日言詞辯論終結，判決如下：
    主      文
上訴駁回。
第二審訴訟費用由上訴人負擔。
    事實及理由
一、本件被上訴人起訴主張：緣被上訴人之父劉德枝，前於民國
    （下同）九十年六月三十日起，以自己為要保人兼被保險人
    ，向上訴人公司續保金額為新台幣（下同）五百萬元之「大
    都會萬全傷害保險」，即保單號碼為00000000號之保險契約
    （以下稱系爭保險契約），且上訴人已核保收費，故系爭保
    險契約已成立生效。嗣被保險人劉德枝於九十年八月十二日
    在高雄市○○○路與中安路口，不幸發生車禍意外死亡，因
    此系爭保險契約之受益人即被上訴人遂於九十年八月三十日
    檢齊包括保險契約書正本在內之所有文件資料，向上訴人請
    求給付保險金，惟上訴人竟拒絕理賠；被上訴人乃於九十年
    十一月二十一日再度以存證信函向上訴人請求依約給付保險
    金及遲延利息，但上訴人竟仍拒絕給付。爰本於保險契約及
    保險法第三十四條第二項之規定，求為判命上訴人應給付被
    上訴人五百萬元，及自九十年九月十五日起至清償日止，按
    年息百分之十計算利息之判決等語。
二、上訴人則以：本事件應先由被上訴人就要保人兼被保險人劉
    德枝係因外來突發意外事故死亡，負舉證責任；又意外傷害
    事故，係指非由疾病引起之外來突發事故；而保險法第一百
    三十一條規定之「意外傷害」，界限為「非由疾病引起之外
    來突發事故」，是本件保險事故，應以傷害事故發生之原因
    ，係於非因疾病引起之外來突發事故，以致發生死亡結果，
    上訴人始負給付保險金之責；被上訴人既主張上訴人應給付
    系爭保險金，則依前開約定及舉證責任分配原則，自應由被
    上訴人先就權利發生事實，即被保險人劉德枝係遭遇外來突
    發之意外事故，並以此意外事故為其死亡之直接、單獨原因
    負舉證之責；且於其盡相當之舉證責任後，始須由上訴人再
    就權利障礙事項負舉證之責。至被上訴人固以相驗屍體證明
    書，證明被保險人劉德枝死於意外，然相驗屍體證明書就死
    亡方式雖勾選為「意外」，但此乃為與「病死或自然死」、
    「自殺」、「他殺」有所區別而言，自不得執證明書上載明
    為意外死，即遽行認定本件符合兩造保險契約所約定之意外
    傷害事故。另劉德枝生前曾向二十一家保險公司投保，總計
    保額二億一千二百七十九萬元，尤其於車禍事故發生數月前
    ，即重覆密集投保意外險，動機顯然可疑；其投保動機及事
    故發生原因實令人懷疑有保險上所謂的「道德風險」因素在
    。再事故地點之高雄市○○○路與中安路口北上車道寬有十
    七米五，事故發生當時，視線良好，且號誌正常運轉，而劉
    德枝駕車衝撞前車，不僅無剎車痕，且亦未聞有剎車聲音，
    且劉德枝於事故發生前神智清醒，顯見劉德枝係於意識清醒
    之情況下，故意不理會紅燈停止行駛、前車剎停警示燈等燈
    示，繼續高速前行，致嚴重衝撞重達數十噸之聯結車，本件
    事故，顯非出於意外。另要保人兼被保險人劉德枝於事故發
    生前，故意於向上訴人投保時，隱瞞密集投保之實情，再參
    以其密集投保與其資力不相當之鉅額保險，顯係故意隱瞞複
    保險之事實，為一典型之惡意複保險。退萬步言之，縱有遲
    延給付保險金情事，遲延利息亦應自九十一年十一月二十六
    日起算，因上訴人係於九十一年十一月二十三日始接獲存證
    信函等語，資為抗辯。
三、按保險契約，應以保險單或暫保單為之；又傷害保險人於被
    保險人遭受意外傷害及其所致殘廢、或死亡時，負給付保險
    金額之責；另保險人應於要保人或被保險人交齊證明文件後
    ，於約定期限內給付賠償金額；無約定期限者，應於接到通
    知後十五日內給付之；至保險人因可歸責於自己之事由致未
    在前項規定期限內為給付者，應給付遲延利息年利一分；保
    險法第四十三條、第一百三十一條及第三十四條已分別定有
    明文。促按此所謂之「意外傷害」，乃指危險之發生，必須
    具有偶發或不可預期之意外因素；亦即意外傷害者須具備：
    (1)須為身體之傷害。(2)須為外界事故所致之傷害。(3)須為意
    外事故由於自己之過失或係第三人之故意或過失所為等要件
    ；易言之，若係被保險人故為自殘、故意挑釁或自身原發性
    疾病所致之傷害，則非屬之。又按當事人主張有利於己之事
    實者，就其事實有舉證之責任；民事訴訟法第二百七十七條
    前段定有明文。末按有關舉證責任分配之問題，當認被保險
    人（或受益人）主張有保險事故發生，請求保險人給付保險
    金時，應就保險事故之發生，係由於外來、突發之不可預料
    或不可抗力事故，以致發生保險事故，先負舉證之責任。蓋
    保險事故之發生過程，乃被保險人之親身經驗，且屬於有利
    於被保險人（或受益人）之積極事實，自應先由被保險人（
    或受益人）就保險事故之發生，係由於外來、突發之不可預
    料或不可抗力事故所發生，負有舉證之責任，以使保險人相
    信該保險事故之發生，確係由於外來、突發之不可預料或不
    可抗力事故所致；或使法院形成該保險事故之發生，係由於
    外來、突發之不可預料或不可抗力事故所致之確信。至保險
    人若主張該保險事故之發生，係基於要保人或被保險人之故
    意行為所致，依前述保險法第二十九條第二項之規定，此為
    保險人免除給付保險金之事由，自應由保險人負舉證之責任
    （最高法院八十六年度台上字第一五五一號判決參照）。
四、查被上訴人主張訴外人即其父劉德枝於九十年六月三十日起
    ，以自己為要保人兼被保險人，向上訴人公司續保金額為五
    百萬元之「大都會萬全傷害保險」（保單號碼為00000000號
    ），且上訴人公司已核保收費，系爭保險契約已成立生效；
    嗣被保險人劉德枝於九十年八月十二日在高雄市○○○路與
    中安路口，不幸發生車禍死亡，因此被上訴人基於繼承即系
    爭保險契約之受益人身分遂於九十年八月三十日檢齊包括保
    險契約書正本在內之所有文件資料，向上訴人請求給付保險
    金，惟上訴人竟拒絕理賠；被上訴人乃於九十年十一月二十
    一日再度以存證信函向上訴人請求依約給付保險金及遲延利
    息，但上訴人竟仍拒絕給付之事實，已據被上訴人於原審及
    本院審理時陳述在卷，並有其所提出之台灣高雄地方法院檢
    察署相驗屍體證明書、台南四七支郵局第三九八號存證信函
    、戶籍謄本及上訴人提出之「大都會國際人壽保險股份有限
    公司臺灣分公司」意外傷害保險要保書（含保險單面業、批
    註書、要保書、批註欄）、「大都會萬全傷害保險」契約各
    一份（以上均為影本）在卷可參（原審卷第七至八、二一至
    三○、四○至四三、九三、九五、九八至九九頁）；並經原
    審調閱臺灣高雄地方法院檢察署九十年度相字第三六九號相
    驗卷宗查明無訛（原審卷第三一頁），且影印該刑事偵查、
    相驗及警訊節本附卷可憑；再參諸上訴人對於系爭保險契約
    之要保人兼被保險人劉德枝確已於九十年八月十二日去世及
    前揭存證信函內容之真正亦不爭執以觀，自屬真實。
五、至上訴人雖辯稱：劉德枝生前曾向二十一家保險公司投保，
    總計保額二億一千二百七十九萬元，且於八十九年六月三日
    投保本件系爭保險契約時，對要保書上詢問其：「目前有無
    人身保險單或已在申請本保險以外之其他人身保險（包括壽
    險及意外險）」乙節，並未據實告知，而為否定之答覆；且
    其於事故發生前，竟密集投保與其實力不相當之鉅額保險，
    顯係故意隱瞞複保險之事實，其動機顯然可疑；另事故發生
    時，視線良好、號誌運轉正常，不僅無煞車痕，且未聞煞車
    聲音，可見劉德枝係於意識清醒情況下，故意不理會紅燈停
    止行駛、前車煞車警示燈等燈示，繼續高速行駛，始會嚴重
    衝撞重達數十噸之聯結車，本件事故，顯非出於意外等語，
    並提出劉德枝投保資料統計一覽表為證（原審卷第四七頁）
    。惟此則為被上訴人所堅決否認，從而本件應予審究者厥為
    ：(一)人身保險有無「複保險」規定之適用；(二)被保險人劉德
    枝是否為「意外死亡」。經查：
（一）有關人身保險有無「複保險」規定之適用部分：
    (1)按複保險，謂要保人對於同一保險利益、同一保險事故，
      與數保險人分別訂立數個保險之契約行為；又複保險，除
      另有約定外，要保人應將他保險人之名稱及保險金額通知
      各保險人；另要保人故意不為前條之通知，或意圖不當得
      利而為複保險者，其契約無效；保險法第三十五條、第三
      十六條及第三十七條分別定有明文，此即保險法關於「複
      保險」之規定。而關於此一複保險之規定，於人身保險（
      人壽保險、健康保險、傷害保險）是否有其適用，國內學
      者及實務見解雖然不一，惟按「複保險通知義務之規定，
      係因財產保險之目的在填補損害，有損害始有賠償，被保
      險人不得為超額賠償請求，亦不得以複保險為變相之超額
      保險，以防道德危險之發生，為使保險人於承保前即得就
      保額是否超逾，危險是否過分集中等為評估，以決定是否
      承保，故課予要保人以複保險通知之義務。反之，人身保
      險因人身無法以經濟上利益估定其價值，自無賠償超逾損
      害之情形，即無超額賠償可言；此觀人身保險之保險給付
      ，多採定額給付理賠，而不計被保險人實際經濟損害若干
      自明。人身既屬無價，倘保險法有關複保險之規定於人身
      保險亦有其適用，要保人為複保險依保險法第三十六條之
      規定通知保險人，則於保險事故發生時，依保險法第三十
      八條之規定，各保險人僅就其所保金額負比例分擔之責，
      其賠償總額不得超過『保險標的』之價值，此不僅與人身
      保險為定值保險、定額理賠之本質有違，且將人身價值區
      限於某一價格，自屬輕蔑人類之生命、身體。是複保險通
      知義務之規定，雖列於保險法總則章，其適用範圍應僅限
      於財產保險，而不及於人身保險。」（最高法院八十六年
      度台上字第三二二號、八十七年度台上字第一六六六號、
      九十二年度台上字第一三六五號及九十二年度台上字第五
      三四號民事判決參照）。至於上訴人所提之最高法院七十
      六年度台上字第一一六六號判例，並未明認人身保險亦有
      保險法總則有關複保險規定之適用，該判例意旨，僅在闡
      明：「於成立複保險之狀態時，僅後一保險契約應屬無效
      ，非謂成立在先之保險契約亦屬無效」，此觀該判例意旨
      自明，故系爭保險契約尚無援引適用該號判例之餘地。
    (2)次按依我國現行保險法第十三條第一項之規定，保險可分
      為「財產保險」與「人身保險」，兩者因其承保標的之不
      同以致其在性質上亦因而有異。財產上保險利益為金錢可
      得估計之經濟利益；人身上保險利益縱使基於經濟上切身
      利害關係或債務關係而得評價，亦僅能作主觀上之估定，
      而不能以金錢作精確之計算。於財產保險，保險人僅在填
      補要保人或被保險人所受之實際損失，故要保人不得重複
      保險，以重複獲得賠付；反之，在人身保險，人之生命無
      價，無法以金錢計算，縱要保人同時或先後與數保險公司
      訂立保險契約，亦不發生其投保金額之總和是否超過其保
      險標的價值之問題。因此，我國現行保險法雖將複保險之
      規定列入總則之中，惟並非總則中所有條文均可完全適用
      於財產保險及人身保險，仍應分別其性質而適用之，此觀
      保險法第十四條、第十五條及第二十三條等條文乃專就財
      產保險為規定，並不適用於人身保險可得而知。因之，人
      身保險雖有約定保險金額，然此金額只為保險人賠償範圍
      之依據，就被保險人而言，其受理賠後，並未表示所受之
      「抽象性損害」已完全受填補，故人身保險（除醫療費用
      保險得以金錢計算具體損害，本質上屬財產保險以外），
      於保險事故發生後，即使被保險人或其他享有保險賠償請
      求權人，獲有雙重賠償之情形，亦難謂其有保險法上不當
      得利之情形。
    (3)又按人身保險契約之訂定，應斟酌被保險人之身分、地位
      及經濟狀況等客觀因素，此係保險契約合致與否之問題，
      非但保險人需考量，要保人亦需估衡，難謂人身因而有價
      ；否則，人身保險因人身價值無法依市價估計而皆採定額
      約定，若因此謂人身有價，豈不倒果為因。又所謂「道德
      危險」者，係指享有保險給付請求權之人，「故意」導致
      保險事故發生，以領取保險給付而言；故於財產保險中，
      當保險金額逾越保險標的價值時（即超額保險），固易生
      道德危險；而於人身保險中，如要保人以他人為被保險人
      時，由於保險事故之發生不關己命，保險金額愈高，道德
      危險亦愈高，固不難想像；然如要保人即為被保險人時，
      因保險事故攸關己命，保險金額與道德危險間並無必然關
      係；加之複保險制度，既係源於損害填補原則，及由此衍
      生之「禁止被保險人不當得利」之子原則，解釋其適用範
      圍自應限於「損害填補保險」類型，至於「定額給付保險
      」並無超額與不當得利之問題；是以預防道德危險乃藉此
      衍生之功能，非謂為避免道德危險，始有複保險制度之設
      計，亦非謂立法體例上複保險規定於總則，即必適用於所
      有保險類型。
    (4)依前所述，本件系爭保險契約屬人身保險之意外傷害險，
      已如前述；故本件被保險人劉德枝雖有複保險之情事，惟
      其不負保險法第三十七條之通知上訴人義務，易言之，縱
      本件被保險人劉德枝確有故意不為通知之情事，惟揆諸前
      揭說明，仍應認系爭保險契約應屬有效、成立。因之，上
      訴人辯稱：因劉德枝未盡複保險通知義務，故系爭保險契
      約為無效，其自得拒絕理賠等語，尚不足採。
（二）有關被保險人劉德枝是否為「意外」死亡部分：
    (1)查經本院核閱為兩造所不爭執之系爭保險契約即「大都會
      萬全傷害保險」契約所載，於其第二條「名詞定義」部分
      已於第二款就「意外傷害」規定：「『意外傷害』係指被
      保險人因遭受非由疾病所引起之外來突發的意外傷害事故
      ，所導致之身體傷害。」又於第三條「保險範圍」部分於
      第一項規定：「被保險人於本契約有效期間內，因遭受意
      外傷害事故，致其身體蒙受傷害而致殘廢、重大燒燙傷或
      死亡時，依照本契約約定，給付傷害保險金」（見原審卷
      第二一頁）等語；又保險人對於由不可預料或不可抗力之
      事故所致之損害，負賠償責任；但保險契約內有明文限制
      者，不在此限。另保險人對於由要保人或被保險人之過失
      所致之損害，負賠償責任；但出於要保人或被保險人之故
      意者，不在此限。至傷害保險人於被保險人遭受意外傷害
      及其所致殘廢或死亡時，負給付保險金額之責；保險法第
      二十九條及第一百三十一條分別定有明文。本件依前揭系
      爭保險契約條款第三條第一項之規定，顯然係將保險法第
      一百三十一條規定之意外傷害，界定為「遭遇外來突發之
      意外事故」；是其保險事故，應限於傷害事故乃由於外來
      之原因以致發生意外之傷害、殘廢或死亡結果，且係自身
      以外之事故而事發突然無法防範者，始足當之；亦即意外
      事故須具備「突發性」、「偶然性」及「外來性」三者，
      三者缺一不可；殆無疑義。易言之，本件被保險人須因非
      由疾病所引起之外來突發意外傷害事故或故意行為，致其
      身體蒙受傷害或死亡時，上訴人始有給付保險金之義務，
      應堪認定。
    (2)本件被保險人劉德枝確係於九十年八月十二日凌晨一時五
      十五分許，駕駛牌照2S─9855號自用小客車，搭載訴外人
      鄭明亮，沿高雄市○○○路內側快車道由南向北行駛，於
      行近中山四路與中安路之交岔路口前時，因違反道路交通
      安全規則第九十四條第一項規定，未保持隨時可以煞停之
      安全距離，遂由後向前衝撞在前方路口停等紅燈而由訴外
      人陳信德所駕駛之牌照KI-263號營業大貨車尾部，致劉德
      枝因此受有頭部外傷併顱內出血及雙側氣胸之重創，嗣經
      送醫急救仍不治而死亡；至撘載之訴外人鄭明亮亦因受有
      胸腹腔及腦出血等重創，而不治死亡之事實，則據被上訴
      人於原審及本院審理時陳述在卷，有前揭台灣高雄地方法
      院檢察署相驗屍體證明書一份在卷可參，並經原審調閱臺
      灣高雄地方法院檢察署九十年度相字第三六九號（內附「
      高雄市政府建設局車輛行車事故鑑定委員會鑑定意見書」
      、「高雄市車輛行車事故覆義鑑定委員會函」）、同署九
      十年度相字第三七○號相驗卷宗及同署九十年度偵字第一
      七三六七號偵查卷宗查明無訛，且有「高雄市立小港醫院
      」函覆原審所附之劉德枝於九十年八月十二日至該院急診
      就醫之資料影本一份在卷可參（見原審卷五一至五五頁）
      ，另參諸卷附劉德枝相驗屍體證明書上死亡方式欄係勾選
      「意外死」（見原審卷第七頁）乙節以觀，堪認被保險人
      劉德枝之死亡原因已排除「病死」，且就客觀情狀觀之，
      可認前揭車禍之發生係屬一外來突發事故，原則上應屬系
      爭保險給付範圍之列，亦堪認定。從而，被上訴人本於保
      險契約作用行使保險金給付請求權，尚於法有據。
    (3)至上訴人雖辯稱：本件車禍事故發生時，號誌運轉正常，
      道路寬直，足供閃避，且依常理，前車煞車時車尾警示燈
      已亮，後車之劉德枝應能看見，若非劉德枝有意撞車，何
      以不理會紅燈繼續前進？況現場又無煞車跡象，可見劉德
      枝係故意為之，且可能是自傷（殺）行為云云。惟查被保
      險人劉德枝於九十年八月十二日凌晨一時五十五分許，駕
      駛牌照2S─9855號自用小客車，搭載訴外人鄭明亮，沿高
      雄市○○○路內側快車道由南向北行駛，於行近中山四路
      與中安路之交岔路口前時，因違反道路交通安全規則第九
      十四條第一項規定，未保持隨時可以煞停之安全距離，遂
      由後向前衝撞在前方路口停等紅燈而由訴外人陳信德所駕
      駛之牌照KI-263號營業大貨車尾部，致劉德枝因此受有頭
      部外傷併顱內出血及雙側氣胸之重創，嗣經送醫急救仍不
      治而死亡，已如前述；且該車禍肇事責任，經臺灣高雄地
      方法院檢察署檢察官，送由高雄市政府建設局車輛行車事
      故鑑定委員會鑑定，及高雄市行車事故覆議鑑定委員會覆
      議，已經該二委員會參酌二車輛之先後位置、行車方向、
      路線、路況、及自小客車車頭毀損、聯結車車尾毀損等情
      形，以本件交通事故，係被保險人劉德枝違反道路交通安
      全規則第九十四條第一項規定，未保持隨時可以煞停之距
      離，致其小客車車頭撞及聯結車肇事，而認定：「劉德枝
      未保持安全距離為肇事原因，陳信德無肇事原因。」並經
      臺灣高雄地方法院檢察署檢察官就陳信德為不起訴處分確
      定在案有該署檢察官九十年度調偵字第七四四號不起訴處
      分書、「高雄市政府建設局車輛行車事故鑑定委員會」九
      十年十月四日九十高市車鑑字第四四二二號函、「高雄市
      行車事故覆議鑑定委員會」九十年十一月七日九十高市覆
      字第一五一號函（以上均為影本）各一份附卷可參（見本
      院卷附九十年度調偵字第七四四號影印卷第二六至二七頁
      ，九十年度相字第三七○號影印卷第二二至二六頁），復
      為上訴人所不爭執。再參以所謂非因疾病所引起之外來突
      發事故，依財政部八十七年函釋：凡非因疾病所引起，都
      屬外來突發意外事故；另依保險法第五十四條規定，保險
      契約如有疑義時，以作有利於被保險人解釋為原則以觀，
      因此應認只要係非因疾病所引起，即屬外來突發意外事故
      ，不以來自自身以外為要件。顯見被保險人劉德枝係非因
      疾病所引起之外來突發交通事故，以致發生死亡之結果甚
      明。至被保險人劉德枝雖有違反交通規則，然若非因前車
      遇紅燈而停車於該處，並不會發生車禍，是前車與被保險
      人劉德枝所駕之自用小客車之撞擊，當為「不可預料」之
      外來突發事故，應認已然符合「意外」之條件無訛。再者
      本件車禍現場之所以未有遺留煞車痕之紀錄，衡情容係因
      未為至現場之員警發現量測，或因該路段有多輛大車，如
      大型拖車、貨櫃車等來往（此路段為高雄市進出中山高速
      公路、高雄港及前往機場、南二高之要道），阻擋視線致
      未及時踩煞車所致，均有可能，自尚不能僅因未有遺留煞
      車痕之記錄，即斷定被保險人劉德枝當時係故意不為煞車
      ，且證人即前車之駕駛陳信德在本院另件九十二年度保險
      上字第十號請求給付保險金事件亦證稱：「其聯結車被撞
      上時，有一點像地震的感覺，然未往前衝」等語，故上訴
      人辯稱：被保險人劉德枝係故意往前衝撞云云，尚屬率斷
      。至被保險人劉德枝固領肢障輕度之身心殘障手冊，惟其
      身體僅左腳曾受傷過，從外觀並不容易看出跛腳，且平日
      行動並無大障礙，亦據被上訴人於本院陳明在卷，況被保
      險人劉德枝在生前亦領有普通大貨車駕照，有臺南市政府
      九十三年七月二十三日南市社住字第○九三○○六二三九
      三○號函及內附之中華民國殘障手冊、駕駛執照影本各一
      紙附卷可證（本院卷第一二二至一二四頁），顯見被保險
      人劉德枝並非不能正常從事駕駛，則被保險人當時之駕駛
      能力自不受任何限制，其駕駛車輛操控失當追撞前車，致
      身體受傷害而死亡，仍屬非因疾病所引起之外來突發事故
      ，應無疑義。至於上訴人所稱：劉德枝係先停車於距事故
      地點一公里處，待陳信德駕車經過後始開出，隨即發生本
      件事故云云，無非係援引證人陳信德所轉述與其同車之鍾
      誠所為片面之臆測及傳聞（原審卷第六二至六五頁），已
      不足採；此外，上訴人就此又無法提出其他確切之證據足
      資證明，或供本院調查以實其說，自尚難僅憑其前揭陳述
      即採為有利於其之認定。
    (4)另上訴人又辯稱：本件車禍事故發生時，被保險人劉德枝
      生前即有異常之投保狀態，且無報稅紀錄，又無過人之財
      力，同時高雄地檢署亦曾請高雄市政府警察局協助查明劉
      德枝身前財務狀況來看，可認其死因可疑云云。惟按關於
      被保險人劉德枝於生前確有向保險公司大量投保一事，固
      為被上訴人所不爭執；但劉德枝為要保人兼被保險人，保
      險事故攸關其性命，不必然具有高道德危險，已詳如前述
      ；且系爭保險契約乃屬「續保」件，則為上訴人所不爭執
      ，而劉德枝向其他保險公司所投保之其餘保險契約，歷來
      均依約繳交保險費，未見有任何未繳或遲繳之情事，有另
      案即本院九十二年度保險字第九號民事卷宗所附之證據資
      料可參，且為上訴人於本院審理時所不爭執；而被保險人
      劉德枝生前財務狀況正常、信用良好，從事雞肉買賣生意
      ，平常一日營業額即有二、三十萬元，未負債分文，雖其
      子乙○○有房屋貸款未繳清，然亦未經法院查封拍賣之事
      實，則亦據被上訴人於本院陳明在卷，核與證人乙○○於
      本院準備程序時之證述內容相符（本院卷第二○九至二一
      一頁），且高雄市政府警察局前鎮分局函覆臺灣高雄地方
      法院檢察署之九十一年二月十五日高市警前分刑字三二三
      號函亦載明：「有關查明劉德枝身前之財物狀況乙案，經
      本分局派員查察該劉某身前財物正常，信用良好從事雞肉
      買賣生意，‧‧」等語，有該函影本一紙附於本院卷可參
      （見卷附九十年度調偵字第七四四號影印卷第二五頁），
      且依被上訴人於本院另件九十二年度保險字第七號民事事
      件所製作提出之「劉德枝理賠案同業投保紀錄一覽表」（
      見該原審卷第三九至四○頁），顯示被保險人劉德枝早於
      八十一年間，即開始向國泰人壽保險股份有限公司購買保
      險，迄今所投保之非意外險之人壽保險額即有二千萬多元
      ，其中投保超過二年者已一千多萬元，歷年來從未有過任
      何未繳保費或遲延繳納之情事；另經本院向財政部臺灣省
      南區國稅局安南稽徵所函查有關被保險人劉德枝遺產申報
      情形，經核並無負債，且尚有土地、建物及銀行存款等資
      產，有該所九十三年十二月十七日南區國稅安南一字第○
      九三○○一八七四四號函及內附之遺產申報資料在卷可參
      （本院卷第二一六至二三六頁），足徵被保險人劉德枝於
      生前之財力確足以支付保險費無疑。況依前揭「劉德枝理
      賠案同業投保紀錄一覽表」所示，被保險人劉德枝自八十
      一年六月九日，第一筆投保國泰人壽股份有限公司壽險一
      百萬元、意外險二百萬元後，繼於八十六年、八十七年先
      後向紐約、國華、宏泰、新光、南山等保險公司投保共二
      千七百萬元之保險，更於八十八年又向國泰、國華、喬治
      亞、富邦、臺灣、遠雄、瑞泰及上訴人等保險公司投保五
      千三百萬元之保險，迄被保險人劉德枝於九十年八月十二
      日發生車禍死亡，距上開保險之投保日至少將近兩年，苟
      認被保險人劉德枝係處心積慮欲惡意複保險圖領保險給付
      ，衡情應係於短時間內投保高額保險後未久，旋即製造保
      險事故，庶免長期繳納鉅額保費方是；乃被保險人劉德枝
      並未為此之圖，仍長期依限繳費，亦足認被保險人於投保
      動機上並無可疑之處。上訴人徒以上開事由，片面質疑被
      保險人劉德枝無力支應保險費，且無報稅紀錄，又無過人
      之財力，同時高雄地檢署亦曾請高雄市政府警察局協助查
      明劉德枝身前財務狀況來看，可認其死因可疑，顯有詐領
      保險金之道德危險云云，尚屬無據。自仍不能僅憑其前揭
      陳述即採為有利於其之認定。
    (5)再上訴人復辯稱：被保險人劉德枝生前已有腿疾、糖尿病
      ，甚或有不治之疾，自有自殺之傾向云云。惟此則為被上
      訴人所堅決否認，且經本院分別向「中央健康保險局南區
      分局」及「財團法人奇美醫院」函詢被保險人劉德枝生前
      之身體及就醫狀況結果，被保險人劉德枝於生前固曾因心
      臟衰弱、糖尿病、皮膚炎、膿瘍（蜂窩性組織炎或淋巴腺
      炎）、滑膜炎或腱鞘炎等疾病至「財團法人奇美醫院」等
      醫療機構診治醫療，惟並無罹患重疾或有何不治之疾等情
      形；另被保險人劉德枝生前固曾因糖尿病、右股骨慢性骨
      髓炎、高血壓及多發性神經病變等症狀至「財團法人奇美
      醫院」醫療，然除右股骨因膿瘍施以手術清創外，並未施
      行過其他手術，僅以藥物治療，且除血糖較不規則外，其
      餘病情均維持穩定，至右股骨因之膿瘍亦已癒合，有「中
      央健康保險局南區分局」九十三年八月二日健保險南費二
      字第○九三○○二五四八九號函附之就醫資料報表共五張
      及「財團法人奇美醫院」九十三年十月四日（九三）奇醫
      字第五一二七號函附之病情摘要、病歷資料附卷可參（本
      院卷第一二六至一三一、一六九至一七二頁）；則依前函
      復資料可知，被保險人劉德枝生前所罹患之疾病不過係糖
      尿病及其他輕微之併發症，惟糖尿病並非不治之惡疾，若
      能飲食控制及適度之運動，至少不會加重病情或引起嚴重
      之併發症，且被保險人劉德枝雖罹患糖尿病，然一直有準
      時就醫、服藥，由其僅約需一個月即至「財團法人奇美醫
      院」之門診就診一次之紀錄可以得證；顯然被保險人劉德
      枝此項慢性疾病病情之控制相當穩定，其身體之活動、生
      活之作息並未因患病而有何重大影響，衡情殊難想像其會
      因此而有自殺之傾向。此外，上訴人就此仍無法提出其他
      確切之證據足資證明，或供本院調查以實其說，則揆諸前
      揭說明，自亦難僅憑其前揭陳述即採為有利於其之認定。
（三）又為避免保險人惡意遲延給付時，保險法第三十四條第二
      項，特設有保險人因可歸責於自己之事由，致未在約定期
      限或接到通知後十五日內為給付者，應給付遲延利息年利
      一分；且系爭保險契約第二十四條亦約定「被保險人於本
      契約有效期間內遭受第三條約定的意外傷害事故時，要保
      人、被保險人或受益人應於知悉意外傷害事故發生後十日
      內將事故狀況及被保險人的傷害程度，通知本公司。並於
      通知後儘速檢具所需文件向本公司申請給付保險金。本公
      司應於收齊前項文件後十五日內給付之。逾期本公司應按
      年利一分加計利息給付。但逾期事由可歸責於要保人或受
      益人者，本公司得不負擔利息。」本件被上訴人係於九十
      年八月三十日檢齊資料向上訴人申請理賠遭拒一節，已為
      上訴人所不爭執，則上訴人依約（法）應於同年九月十四
      日前給付約定之保險金，應堪認定。至上訴人就此雖辯稱
      ：被上訴人於存證信函載明「請貴公司於函到三日內迅給
      保險金，否則將依法處理並請求年利一分之遲延利息」等
      語，已給予上訴人給付保險金之寬限期云云；然按推求被
      上訴人於上開存證信函所表示之真意，應認僅在表示：如
      果上訴人於存證信函到達三日內給付保險金，被上訴人就
      不請求遲延利息，倘上訴人拒絕給付，則仍將被上訴人依
      法或依約請求按年利一分計算之利息，顯然並未終局的拋
      棄其依據上開保險契約所約定「上訴人應於收齊文件後十
      五日內給付之，逾期應按年利一分加計利息給付」之利益
      。另被上訴人於原審九十二年十二月二十六日之審理期日
      ，雖曾表示願將遲延利息之起算日減縮為自九十年十一月
      二十五日起算，惟當時係因原審承辦法官勸諭兩造和解，
      上訴人亦表明有和解之可能，願意考慮給付保險金，被上
      訴人始減縮訴之聲明；惟嗣後上訴人既不和解，且缺乏理
      賠之誠意，被上訴人即已於九十三年二月四日所提呈之準
      備(三)狀中，將訴之聲明再擴張回原來之請求（見原審卷第
      一三八頁），已據被上訴人於本院陳述在卷。且依民事訴
      訟法第二百五十五條第一項第三款之規定，此項擴張並無
      須得到上訴人之同意，自為法之所許。因之，上訴人前揭
      所辯，尚不足採。從而被上訴人主張本件遲延利息起算日
      應自九十年九月十五日起算等語，自於法有據。
六、綜上所述，本件被上訴人主張緣其父劉德枝前於九十年六月
    三十日起，以自己為要保人兼被保險人，向上訴人公司續保
    金額為五百萬元之「大都會萬全傷害保險」系爭保險契約，
    且上訴人已核保收費，故系爭保險契約已成立生效。嗣被保
    險人劉德枝於九十年八月十二日在高雄市○○○路與中安路
    口，不幸發生車禍意外死亡，因此系爭保險契約之受益人即
    被上訴人遂於九十年八月三十日檢齊包括保險契約書正本在
    內之所有文件資料，向上訴人請求給付保險金，惟上訴人竟
    拒絕理賠；被上訴人乃於九十年十一月二十一日再度以存證
    信函向上訴人請求依約給付保險金及遲延利息，但上訴人竟
    仍拒絕給付。爰本於保險契約及保險法第三十四條第二項之
    規定，請求判決上訴人應給付被上訴人五百萬元，及自九十
    年九月十五日起至清償日止，按年息百分之十計算之利息，
    為有理由，應予准許。原審為被上訴人勝訴之判決，並依兩
    造之聲請分別為准免假執行之宣告，經核均無不合。上訴人
    上訴意旨指摘原判決不當，求予廢棄改判駁回被上訴人在第
    一審之訴及假執行之聲請，為無理由，應予駁回。
七、本件待證事實已臻明確，兩造其餘攻擊防禦方法及舉證，核
    與本件判決結果不生影響，爰不一一詳為審酌，附此敘明。
八、據上論結，本件上訴為無理由，依民事訴訟法第449條第1項
    及第78條，判決如主文。
中　　華　　民　　國　　94　　年　　3 　　月　  8　　日
                  民事第五庭    審判長法　官　張世展
                                      法　官　吳上康
                                      法　官　蘇清恭
上為正本係照原本作成。
如對本判決上訴，須於判決送達後廿日內向本院提出上訴狀，未
表明上訴理由者，應於上訴後廿日內，向本院提出理由書（須附
繕本）。
中　　華　　民　　國　　94　　年　　3　　 月　  9 　　日
                                      書記官  蕭奎璋
                                                  J
